【裁判字號】    95,台上,4026
【裁判日期】    950720
【裁判案由】    偽造文書
【裁判全文】
最高法院刑事判決            九十五年度台上字第四０二六號
    上  訴  人  甲○○
                        87弄.
    選任辯護人  耿淑穎律師
                王彩又律師
                李明仙律師
上列上訴人因偽造文書案件，不服台灣高等法院台中分院中華民
國九十二年六月五日第二審判決（九十一年度上訴字第一一六九
號，起訴案號：台灣南投地方法院檢察署八十九年度〈原判決誤
載為九十年度〉偵字第三七五六號），提起上訴，本院判決如下
：
    主  文
原判決撤銷，發回台灣高等法院台中分院。
    理  由
本件原判決認定上訴人甲○○係前陸軍兵工整備發展中心工務處
生管室少校參謀，負責辦理陸軍兵工整備發展中心採購預算編列
業務，為依據法令從事公務之人員。緣上訴人於民國八十五年間
辦理陸軍兵工整備發展中心「Ｍ四一Ｄ戰車防彈鋼板採購計畫案
（下稱防彈鋼板採購案）」及八十七年間辦理陸軍兵工整備發展
中心「高張力鋼板等六十八項產品採購計畫案（下稱高張力鋼板
採購案）」編列採購預算時，明知依「國軍軍品採購規定」，應
向三家廠商訪價，據以製作採購計畫清單及編列申購預算。詎上
訴人於八十五年間，辦理陸軍兵工整備發展中心「防彈鋼板採購
案」之訪價暨編列預算作業時，竟不依規定向三家廠商訪價，而
基於行使偽造公文書之犯意，明知不詳姓名人士所提供以偽刻之
世偉工業股份有限公司（下稱世偉公司）、川信機械股份有限公
司（下稱川信公司）、一昇機械企業股份有限公司（下稱一昇公
司）等公司之統一發票專用章及該等公司負責人鄭圳成、郭麗川
、林輝宏之印章各一枚，分別蓋用於世偉公司、川信公司、一昇
公司之估價單上，計偽造世偉公司、川信公司、一昇公司估價單
上統一發票專用章之印文各一枚、鄭圳成、郭麗川、林輝宏之印
文各一枚，足以生損害於世偉公司、川信公司、一昇公司及鄭圳
成、郭麗川、林輝宏，而所填製之訪價價格均屬虛偽文書之估價
單，仍予以收受，再依據該等不實之估價單製作虛偽不實之比價
表及國內軍品特約供應採購計畫清單等公文書後，持以行使，交
付陸軍兵工整備發展中心總務處採購組據以進行預算之編列，足
以生損害於我國軍品採購預算編列之正確性。上訴人另行起意，
於八十七年間，承辦陸軍兵工整備發展中心「高張力鋼板採購案
」訪價暨編列預算作業時，明知其所負責之業務為：負責訪價、
製作申購計畫清單，亦明知不詳姓名人士所提供，蓋有鋐業工業
股份有限公司（下稱鋐業公司）、傲宇實業有限公司（下稱傲宇
公司）及振裕企業有限公司（下稱振裕公司）統一發票專用章及
該等公司負責人印章之估價單之內容均屬不實（鋐業公司統一發
票專用章及該公司負責人印章係改制前之統一發票專用章及公司
負責人印章、傲宇公司及振裕公司之估價單上之統一發票專用章
及該等公司負責人印章係真實，惟估價單內容並非傲宇公司、鋐
業公司、振裕公司所填製），上訴人於收受後，交由不知情之陸
軍兵工整備發展中心「生管室管制官盧春如」、「生管室雇員許
韻艷」製作陸軍兵工整備發展中心內購物資申請書，經上訴人及
不知情之陸軍兵工整備發展中心工務處代處長蔡志華於上開申請
書核稿後再由不知情之陸軍兵工整備發展中心執行長戴宏聲核判
，最後再由上訴人以承辦人身分依據該等估價單製作不實之比價
表及國內軍品特約供應採購計畫清單等公文書後，擬具「呈准辦
理Ｍ四一Ｄ『高張力防彈鋼板』等六八項購案」簽呈，呈請不知
情之陸軍兵工整備發展中心執行長戴宏聲核判，移請陸軍兵工整
備發展中心總務處採購組進行預算之編列，足以生損害於我國軍
品採購預算編列之正確性等情，因而撤銷第一審判決，改判仍論
處上訴人行使公務員明知為不實之事項，而登載於職務上所掌之
公文書，足以生損害於公眾二罪併罰之罪刑，固非無見。
惟查：(一)原判決事實認定上訴人明知不詳姓名人冒以世偉公司、
川信公司及一昇公司名義，製作內容虛偽之估價單私文書，係屬
於虛偽之文書，仍予以收受，再依據該等不實之估價單文書，製
作內容虛偽不實之比價表及國內軍品特約供應採購計畫清單等公
文書後再持以行使，交付陸軍兵工整備發展中心（下稱陸軍發展
中心）總務處採購組據以進行預算之編列，足以生損害於我國軍
品採購預備編列之正確性等情。倘上訴人係連同上揭偽造之估價
單私文書，持以行使，交付陸軍發展中心總務處據以進行預算之
編列，則依上訴人行為時即修正前刑法規定，上訴人除犯行使公
務員明知為不實之事項，而登載於職務上所載公文書罪外，是否
另牽連觸犯行使偽造私文書罪？原判決漏未詳予查明審酌，自有
未合。又原判決事實認定，上訴人明知不詳姓名人士所提供冒以
鋐業公司、傲宇公司及振裕公司名義所製作之估價單，係屬於內
容不實之估價單文書，仍交由不知情之陸軍發展中心生管室管制
官盧春如，生管室雇員許韻艷，據以製作陸軍發展中心內購物資
申請書，經上訴人等人核稿後再持以行使等情，則依修正前刑法
規定，上訴人除犯行使公務員明知為不實之事項，而登載於職務
上所掌公文書罪外，似尚牽連犯行使偽造私文書（估價單）罪，
原判決漏未論及上訴人行使偽造私文書部分之犯罪，亦有未合。
(二)上訴人於原審否認有行使偽造公文書犯行，辯稱：本件六家公
司的估價單，當時廠商只有提供估價單，然後請我們單位其他學
長或同事來做訪價的工作等語（見原審上訴字卷第一三六頁），
究竟上訴人於接受廠商估價單後，有無請其服務機關其他學長或
同事做訪價的工作以查核估價單之記載是否正確？原審漏未就此
疑點加以調查，憑以論斷上訴人上揭辯解是否實在，遽為判決，
亦有判決理由尚欠完備之違誤。以上或為上訴意旨所指摘，或為
本院得依職權調查之事項，應認原判決有撤銷發回更審之原因。
又九十二年二月六日修正，同年九月一日施行之刑事訴訟法第一
百五十九條第一項已明文規定「被告以外之人於審判外之言詞或
書面陳述，除法律有規定者外，不得作為證據」，被告以外之人
於警訊或檢察官偵查中所為證述，得否採為認定被告犯行之證據
，應審究該等陳述是否符合刑事訴訟法第一百五十九條之一至第
一百五十九條之五之何一特別規定，以資判斷。本次發回更為審
判時應併予注意，附此明。
據上論結，應依刑事訴訟法第三百九十七條、第四百零一條，判
決如主文。
中    華    民    國  九十五  年    七    月   二十   日
                      最高法院刑事第九庭
                          審判長法官  陳  正  庸
                                法官  賴  忠  星
                                法官  王  居  財
                                法官  林  開  任
                                法官  林  立  華
      本件正本證明與原本無異
                                      書  記  官
中    華    民    國  九十五  年    八    月    一    日
                                                      J


司法院資訊處製作；財團法人民間司法改革基金會備份。
